【裁判字號】    89,上訴,4094
【裁判日期】    900627
【裁判案由】    偽造文書等
【裁判全文】
臺灣高等法院刑事判決                          八十九年度上訴字第四九四號
    上 訴 人即
    被      告  乙○○
右上訴人即被告因偽造文書等案件，不服臺灣台北地方法院八十九年度訴字第八四三
號，中華民國八十九年十月三十一日第一審判決（起訴案號：臺灣台北地方法院檢察
署八十八年度偵字第一五六八九號）提起上訴，本院判決如左：
    主  文
原判決撤銷。
乙○○無罪。
    理  由
一、公訴意旨略以：被告乙○○前曾仲介己○○買受坐落台北縣新店市○○路三二三
    巷十號十五樓及同巷二十四號地下一樓建物及其坐落土地，因知悉己○○有意轉
    賣，遂於民國八十一年八、九月間，向己○○表示願代覓買主，並於同年十月十
    三日在台北市○○街一二九號簽訂買賣契約書，由丁○○（業經台灣高等法院判
    決無罪確定）具名為買受人，約定總價新台幣（下同）五百三十二萬元，簽約當
    時交付價款一百三十二萬元，餘款約定由丁○○承接己○○前以上開房地向世華
    聯合商業銀行股份有限公司（下稱世華銀行）貸款之四百萬元，或嗣後以現金補
    足；己○○乃交付身分証影本、印鑑章、印鑑証明、土地權狀、建物權狀正本予
    乙○○以辦理過戶手續。詎乙○○取得前述証件後，竟未辦理過戶，意圖為自己
    不法之所有，反於同年十月十四、十五日，至台北市○○路三十巷一七七弄五號
    一樓，經由不知情之代書甲○○介紹，向金主丙○○借得二百萬元，其明知未經
    己○○授權及同意，竟冒用其名義簽立切結書，並盜蓋其印鑑章於上開不動產之
    抵押權設定契約書上，以己○○及戊○○為債務人，再由甲○○事務所人員檢具
    該不動產權狀、印鑑証明、契約書等証件，持向台北縣新莊地政事務所申辦抵押
    權設定登記，致該所承辦之公務員陷於錯誤，而於同年月二十日將此不實之事項
    登載於職務上所掌之土地及建物登記簿公文書上，足以生損害於地政機關對不動
    產設定登記之正確性及己○○。嗣八十二年八月間，乙○○無力償還欠款，遂將
    上開房、地過戶予丙○○，八十七年一月間，因丙○○遲延未繳世華銀行貸款，
    銀行向己○○催繳，劉某始發覺上情。因認被告涉犯刑法第二百十六條、第二百
    十條、第二百十四條、第三百三十九條第一項罪嫌云云。
二、按犯罪事實應依証據認定之，無証據不得推定其犯罪事實；又不能証明被告犯罪
    者，應諭知被告無罪之判決；刑事訴訟法第一百五十四條及第三百零一條第一項
    分別定有明文。又刑事訴訟法上所謂認定犯罪事實之證據，係指足以認定被告確
    有犯罪行為之積極證據而言，該項證據自須適於被告犯罪事實之認定，始得採為
    斷罪資料。事實之認定應憑證據，如未能發現相當證據或證據不足以證明，自不
    能以推測或擬制之方法，以為裁判基礎。且認定不利於被告之事實，須依積極證
    據，苟積極證據不足為不利於被告事實之認定時，即應為有利於被告之認定，更
    不必有何有利之證據。又告訴人之告訴係以使被告受刑事訴追為目的，是其陳述
    是否與事實相符，仍應調查其他證據以資審認（最高法院三十年上字第八一六號
    、四十年台上字第八六號、五十二台上字第一三００號判例參照）。
三、公訴人認被告涉有偽造文書及詐欺取財犯行，無非係以証人己○○之指訴、証人
    甲○○代書於本院八十八年上訴字第二五四一號案件証稱借據是交予被告，借錢
    的也是被告等語，被告復自承確有拿取己○○印鑑章及印鑑証明向丙○○借款及
    卷附不動產買賣契約書、建物登記謄本、土地登記謄本、抵押權設定契約書、世
    華銀行利息收據切結書等為據。然訊之被告，堅決否認有前開犯行，辯稱伊與己○○為朋友關係，因系爭房地為伊仲介己○○買入，後因己○○有意處分，請伊
    代為處理，伊乃託丁○○具名買回，己○○之建物、土地權狀、印鑑章、身分証
    影本等相關証件，均係己○○親交，後伊輾轉覓得買主戊○○，因戊○○資金不
    足，遂透過甲○○代書以戊○○、己○○名義向金主丙○○借款二百萬元，此均
    經己○○同意，後因金主丙○○疏忽，未將世華銀行貸款之債務人名義變更，致
    己○○誤會，而有本案云云。
四、經查：
（一）被告前仲介己○○買受坐落台北縣新莊市○○路三二三巷十號十五樓房地，八
      十一年八、九月間，己○○欲處分該屋，乃與被告談妥以五百三十二萬元轉賣
      ，由被告代覓買主，除承接原房地貸款四百萬元外，己○○實拿一百三十二萬
      元，至實際賣出價額為若干，己○○並不過問。嗣被告尋得戊○○願以六百萬
      元買受前開不動產，但因戊○○無法按時籌得資金，乃由乙○○徵得丁○○同
      意，以其名義於八十一年十月十三日與己○○訂立買賣契約書，約定總價五百
      三十二萬元，乙○○於簽約當時交付價款一百三十二萬元予己○○，並約定以
      承接銀行貸款四百萬元之方式給付餘款。此迭據被告陳明在卷，核與証人己○○証述情節相符，並有不動產買賣契約書一份在卷可稽。
（二）次查系爭房地於八十一年十月十六日設定本金最高限額二百五十萬元抵押予丙○○，由己○○為義務人兼債務人，戊○○為連帶債務人。並於八十一年十月
      十七日以戊○○、己○○名義出具借據向丙○○借款二百萬元。此有抵押權設
      定契約書及借據附卷足憑。公訴人雖指稱被告盜用己○○印鑑及偽造己○○簽
      名，而偽造八十一年十月十六日之抵押權設定契約書及八十一年十月十七日之
      借據。証人己○○亦一再主張上揭契約書及切結書上之印文真正，簽名則屬偽
      造。但被告堅稱己○○當時係全權委託伊代為處理系爭房地，交予己○○之一
      百三十二萬元乃伊先行墊付，伊須另覓金主籌措資金亦為己○○所明知，且所
      有文件均經己○○閱覽用印等語。而証人己○○於本院訊問時亦証述：「我本
      來認為賣給丁○○，後來我去看房子時，戊○○住在裡面，我問被告，被告說
      房子是找丁○○出個名義，這個房子他要轉手賣給戊○○，我說只要在法律上
      沒有問題，沒有意見，當時現金部分我已拿清了，剩下抵押權的部分沒拿。」
      （見本院九十年二月十三日訊問筆錄）「賣了房子後有回去看過，有看到戊○○在裡面。」（見本院九十年四月十日訊問筆錄）「當時被告有跟我說房屋要
      賣給戊○○，但一直沒有過戶完成，後來被告說如果沒有人接手，金主會承接
      。」（見本院九十年四月十日訊問筆錄）。「被告給我的文件我都有蓋章，我
      有略看文件，但沒有詳看文件內容，我不清楚文件內容：：」（見本院九十年
      四月十日訊問筆錄）且於本院詢以知否被告向金主借調金錢時答稱：「我猜得
      到他是跟金主拿的。」並稱「因我與被告是朋友關係，我相信被告，我就全權
      委託被告辦理，我心裡想得到丁○○是個人頭：：」（見本院九十年五月二十
      九日訊問筆錄）。足見己○○委託被告賣屋時，僅要求取得一百三十二萬元現
      金及有人承接銀行四百萬元貸款，至究為何人承買或被告以何種方法處分，均
      在所不問，且對丁○○係被告借用之人頭，而被告須向金主調借金錢等情亦瞭
      於胸。是被告辯稱己○○當時即已知情且全權授權被告自行決定處理方法一節
      ，應屬實在。參諸証人己○○坦承系爭房地並未辦理過戶與丁○○，而係八十
      二年八月間應被告通知再行辦理過戶予丙○○，更足佐徵証人己○○知悉抵押
      借款一事，否則焉可能於相隔十月後，將其所有房地過戶予素不相識之丙○○
      ？
（三）証人即代書甲○○雖証稱出面洽談借款者為被告，被告復自承上情無訛，惟己○○既委託被告全權處理系爭房地，則由被告出面商借，洵屬事理之常，要難
      執此為被告不利之認定。至世華銀行貸款之債務人雖未變更，惟此乃因銀行要
      求須先清償本金一百餘萬元後始得變更，丙○○衡量後未去辦理，故迄至八十
      七年間該貸款之債務人名義仍為己○○，但過戶後之貸款本息均由丙○○繳納
      ，此業經証人丙○○到庭証述無訛（見本院九十年一月十六日訊問筆錄），故
      貸款債務人名義未變更一節自與被告無涉。
五、綜上，被告既得己○○全權委託代為處理系爭房地，且己○○復明知被告須向金
    主調借款項，則被告以己○○名義向丙○○借款二百萬元並設定本金最高限額二
    百五十萬元之抵押權予丙○○，自未逾己○○之授權範圍，況己○○於被告、戊○○無力償還金主後，猶同意配合辦理過戶予金主，益見其對借款一事並無異見
    。被告既得己○○授權，則其代為用印、簽名而出具抵押權設定契約書及借據，
    並交由代書事務所人員持以行使辦理抵押權設定登記，而向金主借得二百萬元，
    自無偽造私文書或使公務員登載不實可言，亦未向己○○詐取財物。此外復查無
    其他積極証據足資証明被告有何偽造文書或詐欺取財犯行，自屬不能証明被告犯
    罪。原審未察，遽為被告有罪之判決，容有未洽。被告上訴否認犯罪，指摘原判
    決不當，為有理由，應由本院予以撤銷改判，另為無罪之諭知。
據上論斷，應依刑事訴訟法第三百六十九條第一項前段、第三百六十四條、第三百零
一條第一項，判決如主文。
本案經檢察官費玲玲到庭執行職務。
中      華      民      國    九十    年      六      月     二十七     日
                                臺灣高等法院刑事第十三庭
                                    審判長法  官  蔡    燉
                                          法  官  黃  國  忠
                                          法  官  盧  彥  如
右正本證明與原本無異。
如不服本判決應於收受送達後十日內向本院提出上訴書狀，其未敘述上訴之理由者並
得於提起上訴後十日內向本院補提理由書（均須按他造當事人之人數附繕本）。
                                          書記官  何  閣  梅
中      華      民      國    九十    年      六      月     二十七     日


司法院資訊處製作；財團法人民間司法改革基金會備份。
